最  高  行  政  法  院  裁  定
110年度抗字第188號
抗  告  人  葉世福                                      
相  對  人  連江縣地政局                               

代  表  人  曹爾元              
上列當事人間所有權登記事件，抗告人對於中華民國110年5月28
日臺北高等行政法院109年度訴字第50號裁定，提起抗告，本院
裁定如下︰
　　主  文
原裁定廢棄，應由臺北高等行政法院更為裁判。
    理  由
一、抗告法院認抗告為有理由者，應廢棄或變更原裁定；非有必
    要，不得命原法院或審判長更為裁定，為行政訴訟法第272
    條準用民事訴訟法第492條所規定。
二、抗告人前於民國83年、92年、93年及94年間就馬祖地區未登
    錄土地380筆（面積計100公頃多），依83年5月11日修正金
    門馬祖東沙南沙地區安全及輔導條例（下稱安輔條例）第14
    條之1規定，向相對人申請土地所有權登記，因涉犯刑法詐
    欺取財等罪，前經福建高等法院金門分院102年7月24日101
    年度上易字第5號刑事判決確定在案。嗣抗告人分批於107年
    8月23日、107年11月6日、108年1月22日及108年4月22日，
    向相對人申請將坐落於馬祖地區如臺北高等行政法院（下稱
    原審）109年度訴字第50號裁定（下稱原裁定）附表所示合
    計227筆土地（下稱系爭土地，相關收文字號，及聲請主旨
    詳如原裁定附表所示）所有權登記為其所有。經相對人分別
    以107年9月4日地籍字第1070004473號函、107年11月15日地
    籍字第1070005814號函、108年2月18日地籍字第1080000412
    號函及108年5月1日地籍字第1080001662號函復所請無從辦
    理（下合稱系爭函，函復意旨如原裁定附表所示）。抗告人
    不服，提起訴願，經決定不受理，遂向原審提起行政訴訟。
    並聲明：撤銷系爭函及訴願決定，並判命相對人應依離島建
    設條例第9條第6項將系爭土地登記為抗告人所有。經原審以
    原裁定駁回抗告人在原審之訴，抗告人遂提起本件抗告。
三、原裁定以：
  ㈠不論是土地法上土地總登記，連江縣無主土地代管自治條例
    （下稱自治條例）、連江縣政府辦理馬祖地區尚未完成登記
    土地處理要點（下稱處理要點）所規範之「無主土地之準土
    地總登記」，或是安輔條例及離島建設條例規定之「公有土
    地發還登記」，申請人各有其應提出之申請要式文件及證明
    ，始能啟動地政機關為相對應之行政程序，合法作成行政處
    分。此申請具有「要式性」，亦即申請人應提出合於土地登
    記規則所要求之「土地登記申請書表簿冊圖狀格式」，明確
    記載申請登記之標的（位置、面積）、原因及法律依據等足
    以充分辨識其申請內容之必要資訊，如未具必要格式，難認
    有效的「依法申請」。
  ㈡抗告人先後4次以手寫書狀，泛稱依據司法院24年3月12日院
    字第1239號解釋、24年11月23日院字第1359號解釋向相對人
    「申請」將系爭土地所有權登記為其所有，但未引據現行實
    體法律基礎，也未就其申請所有權登記之土地指界實測，以
    提出土地複丈結果通知書及成果圖。是此「申請」，顯然不
    具備土地登記規則所要求之「土地登記申請書表簿冊圖狀格
    式」，審理中經原審依職權闡明，始主張依據離島建設條例
    第9條第6項為申請，並猶泛稱援用前所申請登記之土地複丈
    成果圖（即前述抗告人83年、92年、93年及94年申請土地所
    有權登記之測量資料）云云，故相對人無從依抗告人狀載而
    特定請求登記土地之確切位置及面積，也無從判斷所主張之
    法律依據究為自治條例、處理要點所規範之「無主土地之準
    土地總登記」，或是離島建設條例規定之「公有土地發還登
    記」，相對人無以為相應之行政程序，自無從依相應之實體
    法律規定命其補正相關證明文件。故抗告人未經「依法申請
    」，逕提起本件課予義務訴訟，求命相對人作成將系爭土地
    登記為其所有之行政處分，屬於行政訴訟法第107條第1項第
    10款所定起訴不備要件之情形，應予裁定駁回。
四、抗告意旨略謂：抗告人已於92年、93年、94年、97年間「無
    主土地公告期間」檢附土地登記申請書、測量表簿圖狀格式
    向相對人申請，並於107年9月4日、107年11月15日、108年5
    月1日、108年2月18日，依據行政院研商「解決馬祖地區土
    地相關問題」會議紀錄、離島建設條例第9條第6項規定及司
    法院院字第1239號及第1359號統一解釋申請登記，該次申請
    所測量證明文件係依據前開會議紀錄，符合行政訴訟法第10
    7條第1項第10款規定。抗告人已完成指界測量、證明複丈等
    項目，依民法物權編施行法第3條第1項、第8條及第9條，應
    視為所有人，而應還地於民等語。
五、本院經核原裁定固非無見，惟查：
  ㈠「（第1項）人民因中央或地方機關對其依法申請之案件，於
    法令所定期間內應作為而不作為，認為其權利或法律上利益
    受損害者，經依訴願程序後，得向行政法院提起請求該機關
    應為行政處分或應為特定內容之行政處分之訴訟。（第2項
    ）人民因中央或地方機關對其依法申請之案件，予以駁回，
    認為其權利或法律上利益受違法損害者，經依訴願程序後，
    得向行政法院提起請求該機關應為行政處分或應為特定內容
    之行政處分之訴訟。」行政訴訟法第5條定有明文，是課予
    義務訴訟之目的在於取得依法申請之行政處分或特定內容之
    行政處分。所謂「依法申請」，係指人民依法規享有請求行
    政機關作成行政處分之公法上權利。當原告所提起之課予義
    務訴訟具備訴訟成立要件，行政法院原則上即應以言詞辯論
    終結時之事實及法律狀態為基準，判斷被告機關是否應為原
    告請求之行政處分。
  ㈡經查，抗告人先後於107年8月23日、107年11月6日、108年1
    月22日及108年4月22日，向相對人申請將坐落於馬祖地區如
    原裁定附表所示227筆系爭土地所有權登記為其所有，雖申
    請書未具體表明請求權依據，惟從其論述依據司法院24年3
    月12日院字第1239號解釋、24年11月23日院字第1359號解釋
    、民法物權編施行法第7條及第8條等規定，應已取得系爭土
    地所有權等語，復謂依據「行政院研商解決馬祖地區土地相
    關問題」專案小組第2次、第3次、第4次會議紀錄有關「馬
    祖地區未完成登記之土地，於連江縣地政機關（單位）成立
    前已具備民法第769條或第770條規定之條件者，依民法物權
    編施行法第9條規定，自時效完成得請求登記之日起視為所
    有人；地政機關對該視為所有人之人申請所有權登記時，勿
    須審查其自得請求登記之日起以迄登記完成時有否和平繼續
    占有之事實，於經審查無誤後逕依土地法規定進行公告，公
    告期滿無人異議即予產權登記；如有權利爭執之異議，則依
    土地法第59條第2項規定處理。」之決議，其申請均符合相
    關規定而依法提出申請等詞（見原處分卷第47-51頁），及
    相對人雖函復礙難受理（見原處分卷第54-61頁），惟觀相
    對人函復內容（見原處分卷第54-61頁）除略如原裁定附表
    所示意旨外，並強調「惟慮及民眾申請權益，台端如認所請
    土地確為自己應有，仍得於本縣日後無主土地公告代管期間
    ，檢附相關證明文件、覓妥保證人等再行送請登記，由衷歡
    迎台端再次以身試法、挑戰地檢人員、法官……。」等語，可
    見相對人知悉抗告人申請之意，並實質駁回抗告人之所有權
    登記之申請甚明。則抗告人經訴願程序後向原審提起行政訴
    訟，於原審109年9月23日準備程序經受命法官闡明是否要變
    更訴之聲明後，即表明依據離島建設條例第9條第6項為請求
    ，並變更訴之聲明如前所述（原審卷第451頁）。則查，離
    島建設條例第9條第6項：「馬祖地區之土地，自民國38年起
    ，非經有償徵收或價購等程序登記為公有，致原土地所有人
    或合於民法物權編施行法第9條規定之視為所有人或其繼承
    人喪失其所有權，土地管理機關已無使用土地之必要者，應
    自本條例中華民國102年12月20日修正施行之日起5年內，依
    原土地所有人、視為所有人或其繼承人之申請返還土地；土
    地管理機關有繼續使用土地之必要者，應依法向原土地所有
    人、視為所有人或其繼承人辦理徵收、價購或租用。其已依
    金門馬祖東沙南沙地區安全及輔導條例提出請求經駁回者，
    得再依本條例之規定提出申請。」係賦予人民返還土地請求
    權之法律規定，至其申請程序，則依同條第7項授權訂定之
    馬祖地區土地申請返還實施辦法定之。抗告人經原審闡明後
    ，已特定其申請之依據及請求作成之處分內容，則其提起本
    件課予義務訴訟，於課予義務訴訟之要件並無不合。至於抗
    告人申請時是否依相對人制式書面格式提出申請，或有無提
    出應備之證明文件，核屬其申請是否合於申請程式及有無理
    由所應審酌事項，並非課予義務訴訟之訴訟要件，原裁定未
    予究明，逕以抗告人與提起課予義務訴訟之「依法申請」之
    要件不合，而以起訴不備要件裁定駁回其訴，未予實體審理
    ，應有違誤。
　㈢綜上所述，原裁定核有違誤，抗告論旨執以指摘原裁定違法
    ，求予廢棄，非無理由，應予准許。爰將原裁定廢棄，由原
    審重新審理後，另為適法之裁判。
六、據上論結，本件抗告為有理由，依行政訴訟法第272條、民
    事訴訟法第492條，裁定如主文。
中　　華　　民　　國　　110 　年　　11　　月　　30　　日
                    最高行政法院第一庭
                        審判長法官  侯　東　昇　
                              法官　王　碧　芳
                              法官　鍾　啟　煌
                              法官　蔡　紹　良
                              法官　簡　慧　娟

以  上  正  本  證  明  與  原  本  無  異
中　　華　　民　　國　　110 　年　　11　　月　　30　　日
　　　　　　　　　　　　　　　書記官　劉　柏　君